【裁判字號】    97,訴緝,97
【裁判日期】    971031
【裁判案由】    銀行法
【裁判全文】
臺灣臺北地方法院刑事判決              97年度訴緝字第97號
公  訴  人  臺灣臺北地方法院檢察署檢察官
被      告  甲○○
選任辯護人  楊宗儒律師
上列被告因銀行法等案件，經檢察官提起公訴（93年度偵字第93
11號、第10616號、第10953號），本院判決如下：
    主  文
甲○○共同違反非銀行不得辦理國內外匯兌業務之規定，處有期
徒刑肆年，免除其刑之執行。扣案如附表所示之存摺各壹本及該
等帳戶所使用之甲○○、俞金木、陳金利、楊千慧、陳慈懿印章
各壹枚，均沒收之。
    事  實
一、甲○○夥同俞金木（業經本院以93年訴字第1084號判決判處
    有期徒刑1年10月，緩刑5年確定）、陳金利（業經本院以93
    年訴字第1084號判決判處有期徒刑1年8月，緩刑3 年確定）
    、楊千慧（業經本院以93年訴字第1084號判決判處有期徒刑
    10月，緩刑2年確定）、陳慈懿（業經本院以93年訴字第108
    4號判決判處有期徒刑1年8月，緩刑3年確定）、蔡秀慧（業
    經本院以93年訴字第1084號判決判處有期徒刑1年6月，緩刑
    3 年確定），均明知非銀行不得辦理國內外匯兌業務，竟共
    同基於違法辦理國內外匯兌業務之犯意聯絡，由甲○○雇用
    俞金木自民國86年間起、其姊陳金利自89年夏天起、楊千慧
    自91年底起、其妻陳慈懿自88年間起、其子之女友蔡秀慧自
    92年1 月間起，均至92年11月間止，利用甲○○在大陸地區
    廣東東莞地區經商之便，多次接受不特定客戶之委託，從事
    台灣地區、大陸地區間通匯之業務，並從中賺取手續費，其
    犯罪手法如下：（一）台灣地區客戶與設在臺北市○○○路
    ○段191巷5號2樓營業據點之陳金利、陳慈懿及楊千慧、蔡秀
    慧等人（以上每人每月月薪新臺幣【以下同】3 萬元受僱於
    甲○○）聯繫並談妥以美金為中心價位之匯率、數額，並加
    收千分之5 之手續費，客戶即依指示匯款至甲○○所指定之
    華僑銀行民生分行甲○○、俞金木、陳金利、陳慈懿、楊千
    慧、蔡秀慧等6人帳戶及不知情之張玉嬌、林明輝2人帳戶或
    臺北市第五信用合作社中山分社甲○○、俞金木、陳金利、
    陳慈懿等4 人帳戶及不知情之張玉嬌、林明輝帳戶或世華銀
    行民生分行俞金木、陳慈懿、陳金利帳戶（其中陳金利共有
    2 帳戶）或華南銀行中和分行陳金利帳戶中（各銀行戶名、
    帳號詳如附表所示），甲○○再指派陳金利、陳慈懿及楊千
    慧、蔡秀慧等人至各銀行檢查客戶是否有將款項匯入指定上
    開銀行帳戶中，如確認無誤後，即通知在大陸地區之俞金木
    處理。（二）甲○○僱用俞金木（月薪75,000元）長住在大
    陸地區，並將營業據點設在大陸地區廣東省東莞市長安鎮青
    城華居閣11樓Ｆ室，於接獲甲○○之指令後，即依據美金為
    中心價位，再向大陸地區客戶收千分之五至七不等之手續費
    後，折算人民幣，由在大陸地區僱用之大陸人民何江、陽朝
    義（未到案）等人，協助給付人民幣予大陸地區之客戶。（
    三）甲○○在大陸地區亦以俞金木之上開地點，受理大陸地
    區台商人民幣匯兌新台幣之業務，其方法亦如同上所述反向
    操作，由俞金木收受台商交付之人民幣，依據美金為中心價
    位，向客戶加收千分之5至7不等之手續費後，折算新台幣，
    再通知台灣地區之陳金利、陳慈懿及楊千慧、蔡秀慧等人，
    將新台幣轉匯入台商指定在台灣銀行帳戶中。於上述期間，
    甲○○等人所經手交易匯款金額已達87億1273萬8,226 元，
    每年獲取利潤約500萬元，共獲利約3,500餘萬元，嗣於92年
    11月28日警員胡玉磊為調查鄭吉利遭擄人勒贖案件，至華僑
    銀行民生分行誤認楊千慧係該案共犯，經楊千慧自首坦承其
    僅係從事前開非法匯兌業務，並未參與擄人勒贖，始查知上
    情，並扣得不知情之張玉嬌存摺2本，印章1枚及不知情之林
    明輝存摺1本，印章1枚。
二、案經法務部調查局雲林縣調查站移送、雲林縣警察局斗南分
    局報告臺灣雲林地方法院檢察署檢察官呈請臺灣高等法院檢
    察署檢察長令轉臺灣臺北地方法院檢察署檢察官偵查起訴。
    理  由
一、本院認定事實所引用之下列卷證資料（包含供述證據、文書
    證據等證據），並無證據證明係公務員違背法定程序所取得
    ，且被告、檢察官於本院準備程序、審判期日中對於提示之
    卷證，就證據能力均未表示爭執，迄至言詞辯論終結前亦未
    再聲明異議，又卷內之文書證據，經核亦無刑事訴訟法第15
    9條之4之顯有不可信之情況與不得作為證據之情形，本院審
    酌上開證據資料製作時之情況，尚無違法不當及證明力明顯
    過低之瑕疵，亦認為以之作為證據應屬適當，是依刑事訴訟
    法第159條至第159條之5 規定，所引用之卷證所有證據（包
    含供述證據、文書證據等證據），如下揭所示均有證據能力
    ，合先敘明。
二、上揭犯罪事實，業據被告甲○○於本院準備程序、審訊時均
    坦承不諱（見臺灣臺北地方法院97年度訴緝字第97號，以下
    簡稱本院卷，第91頁背面、第113 頁背面），核與另案被告
    俞金木、楊千慧、陳慈懿、蔡秀慧之供述、證人張玉嬌、朱
    朝星、盧世民、賴振誠、劉文卿、邱淑娟、林達聰、張倩敏
    、陳雲龍、鄭博仁、林美惠、羅永光、游鳳珠、張聖輝、洪
    寶桂之證述情節大致符合，並有被告甲○○及另案被告俞金
    木、楊千慧、陳慈懿、蔡秀慧、陳金利及案外人張玉嬌、林
    明輝在前述各銀行帳戶於前揭時間匯款、收入、支出之交易
    明細表及匯款單、存摺、印章照片等在卷足憑，是被告甲○
    ○自白與事實相符，應堪採信。
三、按銀行法第29條第1 項所謂「辦理國內外匯兌業務」，係指
    經營接受匯款人委託將款項自國內甲地匯往國內乙地交付國
    內乙地、自國內（外）匯往國外（內）交付國外（內）受款
    人之業務，亦即行為人不經由現金之輸送，而藉與在他地之
    分支機構或特定人間之資金清算，經常為其客戶辦理異地間
    款項之收付，以清理客戶與第三人間債權債務關係或完成資
    金轉移之行為，（中央銀行外匯局（85）台央外柒字第2519
    號函、財政部85年9月4日台融局（一）字第85249505號函參
    照）資金、款項皆得為匯兌業務之客體，本無法定貨幣或外
    國貨幣等之限制，且人民幣雖非我國所承認之法定貨幣，亦
    非外匯（中央銀行外匯局91年12月9日台央外柒字第0910064
    539 號函參照），但卻為大陸地區所定之具流通性貨幣，則
    人民幣當屬資金、款項，應無疑義。本件雖未經現金之輸送
    ，而藉由在大陸地區負責之被告甲○○，以新台幣兌換人民
    幣之匯率，訂出新台幣兌換人民幣之匯價後，將有需求之不
    特定客戶之資金，先在台灣地區匯入相當數額之新台幣，再
    在大陸地區領取等值之人民幣之方式，為不特定之客人完成
    資金之移轉，即具有將款項由甲地匯往乙地之功能，屬於辦
    理匯兌業務之範圍，應受銀行法第29條第1 項規定之規範。
四、被告行為後，刑法業於94年2月2日公布，於95年7月1日施行
    。按「行為後法律有變更者，適用行為時之法律，但行為後
    之法律有利於行為人者，適用最有利於行為人之法律」，現
    行刑法第2條第1項定有明文，此條規定乃與刑法第1 條罪刑
    法定主義契合，而貫徹法律禁止溯及既往原則，係規範行為
    後法律變更所生新舊法律比較適用之準據法，是以，刑法第
    2 條本身雖經修正，但其既屬適用法律之準據法，本身尚無
    比較新舊法之問題，應一律適用裁判時之現行刑法第2 條規
    定以決定適用之刑罰法律。又本次刑法修正之比較新舊法，
    應就罪刑有關之共犯、未遂犯、想像競合犯、牽連犯、連續
    犯、結合犯，以及累犯加重、自首減輕暨其他法定加減原因
    （如身分加減）與加減例等一切情形，綜其全部罪刑之結果
    而為比較（最高法院95 年5 月23日95年度第8次刑庭會議決
    議意旨可資參照）。茲分述如下：
  (一)刑法修正後，已將舊法第28條之「實施」修正為「實行」。
    其中「實施」一語，涵蓋陰謀、預備、著手及實行之概念在
    內，其範圍較廣；而「實行」則著重於直接從事構成犯罪事
    實之行為，其範圍較狹，亦即新法第28條共同正犯之範圍，
    已修正限縮於共同實行犯罪行為者始成立共同正犯，非除陰
    謀犯、預備犯共同正犯，自屬行為後法律之變更（最高法院
    96年台上字第3773號判決意旨參照）。新、舊法比較後，自
    以新法第28條之規定，
  (二)關於罰金刑，在刑法修正前，刑法分則編各罪所定罰金刑之
    貨幣單位原為銀元，其最高罰金數額，從各該法條規定，而
    最低罰金數額，則依修正前刑法第33條第5款之規定為1元以
    上（貨幣單位為銀元），且若定有罰金刑之論罪法條係於72
    年6 月25日前所制定，而該法條日後均未修正者，得依罰金
    罰鍰提高標準條例第1條前段規定，就其原定數額提高為2倍
    至10倍，其後修正者則不提高倍數，並依現行法規所定貨幣
    單位折算新臺幣條例第2條規定，以銀元1元折算為新臺幣3
    元；於刑法修正後，因刑法第33條第5 款修正為：「罰金：
    新臺幣1 千元以上，以百元計算之。」使得刑法之罰金貨幣
    單位已由銀元改為新台幣，則刑法分則編各罪所定罰金刑之
    貨幣單位，自應配合修正為新臺幣，又為使刑法分則編各罪
    所定罰金之最高數額與刑法修正前趨於一致，乃增訂刑法施
    行法第1條之1：「中華民國94年1月7日刑法修正施行後，刑
    法分則編所定罰金之貨幣單位為新臺幣。94年1月7日刑法修
    正時，刑法分則編未修正之條文定有罰金者，自94年1月7日
    刑法修正施行後，就其所定數額提高為30倍。但72年6 月26
    日至94年1月7日新增或修正之條文，就其所定數額提高為3
    倍。」從而，刑法分則編各罪所定罰金刑之最高數額，於刑
    法修正前、後並無不同，惟修正後刑法第33條第5 款所定罰
    金刑最低數額，較之修正前提高，自以修正前刑法第33條第
    5 款規定有利於被告。
  (三)綜上，修正後刑法第28條，雖已限縮被告共同正犯成立範圍
    ，然被告甲○○既已實行犯罪行為（已如前述），則本件共
    同正犯成立之範圍，並不因刑法第28條之修正而有不同之認
    定；此外，修正前刑法第33條第5款之規定為銀元1元以上，
    對被告甲○○較為有利。綜其全部罪刑之結果而為比較，應
    依刑法第2條第1項前段之規定，適用行為時之修正前刑法之
    規定，較為有利於被告甲○○。
五、銀行法分別於89年11月1 日及93年2月4日修正公布，並分別
    於89年11月3 日及93年2月6日起生效（法定刑見後述）。查
    被告甲○○，夥同另案被告俞金木等人本件之犯罪行為係繼
    續至92年11月間止，是應僅以行為終了時即89年修正後之舊
    法為行為時法，89年修正後之舊銀行法第125條第1項規定；
    「違反第29條第1項規定者，處3年以上10年以下有期徒刑，
    得併科新臺幣1億元以下罰金。」，93年修正後之新法第125
    條第1項規定；「違反第29條第1 項規定者，處3年以上10年
    以下有期徒刑，得併科新臺幣1千萬元以上2億元以下罰金。
    其犯罪所得達新臺幣1億元以上者，處7年以上有期徒刑，得
    併科新臺幣2千5百萬元以上5 億元以下罰金。」茲比較93年
    修正後之新法與89年修正後之舊法條文規定，以89年修正公
    布施行之舊法較有利於行為人，依刑法第2條第1項但書之規
    定，應適用89年公布施行之舊法，又銀行法雖於89年11月1
    日修正，並自同年月3 日起生效，然被告甲○○之犯罪行為
    係繼續至92年11月止，自無比較89年修正前之新舊法情形。
    又按「業務」應係指基於社會地位、繼續經營，本質上即具
    有反覆性及延時性，被告甲○○雖多次為非法國內、外匯兌
    之行為，乃屬業務之範圍內，為繼續犯，是被告甲○○上開
    行為，均屬執行上開業務之一部分，為包括一罪，即無修正
    前刑法第56條連續犯之適用。是核被告甲○○所為，係犯89
    年11月1日修正之銀行法第125條第1項、第29條第1項之非銀
    行辦理國內外匯兌業務罪。被告甲○○與另案被告陳金利、
    楊千慧、陳慈懿、蔡秀慧、俞金木等人均有犯意聯絡及行為
    分擔，為共同正犯。
六、玆審酌公司以高利吸引民眾收取社會大眾游資，往往造成社
    會大眾財產上之損害，並損害國家正常之經濟及資金活動，
    因而設此重罰之目的，在於杜絕銀行法第29條所稱之非銀行
    不得經營「收受存款」或「受託經理信託資金」，至於辦理
    「國內外匯兌業務」，雖亦同為該條所規範，然非銀行辦理
    國內外匯兌，係違反政府匯兌管制之禁令，影響正常之金融
    秩序及政府對於資金之管制，對於一般社會大眾之財產未造
    成直接危害，因之「國內外匯兌業務」與「收受存款」、「
    受託經理信託資金」固同列為銀行法第125 條所應處罰之行
    為，然其不法內涵、侵害法益之範圍及大小則非可同一視之
    。況本案被告甲○○所從事為臺灣地區與大陸地區之匯兌業
    務，肇因兩岸交流於被告犯罪當時仍缺乏廣泛、便捷之通匯
    管道，且對於資金往來有所限制，被告甲○○為牟取私利，
    乘民間對地下匯兌管道具有需求之機會，違反銀行法之規定
    代客辦理匯兌，惟並未查得其使用詐騙手段欺騙任何人致造
    成損害，且被告甲○○和盤托出，以扣案之證據一時之間絕
    對難以釐清被告買賣外匯、匯兌之期間長短及其買賣、匯兌
    金額及獲利等情，顯見被告甲○○犯罪後自白犯行，深有悔
    意，及其等多互為親友之關係始生犯罪動機及其等之手段，
    犯罪時間之長短、品行、智識程度等一切情狀，爰量處如主
    文所示之刑。
七、末按，大陸地區或大陸船艦、航空器內犯罪者，雖在大陸地
    區、處罰，仍得依法處斷；但得免其刑之全部或一部之執行
    ，臺灣地區與大陸地區人民關係條例第75條定有明文。查被
    告甲○○因上開刑事案件，經大陸地區之廣東省東莞市人民
    法院判處有期徒刑6年，併處罰金人民幣500萬元確定，並因
    減刑及執行有期徒刑4年4月，而執行完畢出監之事實，有刑
    事處分公證書（2008）東證字第2641號、廣東省東莞市人民
    法院（2004）東法刑初字第3191號刑事判決書、大陸廣東省
    東莞市公安局逮捕證、罪犯入監通知書、公證書（2008）東
    證字第2642號、廣東省東莞市中級人民法院（2007）東中法
    刑執字第3210號、財團法人海峽交流基金會證明、釋放證明
    書（2008）獄釋字第331號、公證書（2008）東證字第2643
    號在卷可佐（見本院卷第3 至45頁、第54至67頁）。是被告
    之同上犯罪事實，業經大陸地區之廣東省東莞市人民法院判
    決確定，並已執行完畢出監之事實，應堪認定。因此，被告
    之同上犯罪事實，雖已在大陸地區處罰，本仍得依法處斷；
    惟其已在大陸地區遭受判刑，並已執行完畢出監，且被告未
    曾有任何犯罪前科紀錄，亦有臺灣高等法院被告前案紀錄表
    在卷可徵，其於犯罪後又已於本院審判時坦承犯行，深具悔
    意等一切情狀，本院信其無再犯之虞，爰依臺灣地區與大陸
    地區人民關係條例第75條規定，諭知前開宣告刑，免其刑之
    執行。
八、又扣案如附表所示之存摺各1 本及該等帳戶所使用之被告甲
    ○○，另案被告俞金木、陳金利、楊千慧、陳慈懿、蔡秀慧
    印章各1 枚雖未扣案，惟均係共犯所有，且為供犯罪所用之
    物，業據被告甲○○自承在卷，爰依刑法第38條第1項第2款
    規定，宣告沒收。扣案之張玉嬌存摺2本，印章1枚及林明輝
    存摺1本，印章1枚論雖係供犯罪所用，惟分別係不知情之證
    人張玉嬌、林明輝所有，爰均不併諭知沒收，併此敘明。
據上論斷，應依刑事訴訟法第299條第1項前段、89年11月1 日修
正之銀行法第125條第1項、第29條第1項，刑法第11條前段、第2
條第1 項前段、第38條第1項第2款前段，修正後刑法第28條、臺
灣地區與大陸地區人民關係條例第75條，判決如主文。
本案經檢察官林怡君到庭執行職務。
中    華    民    國    97    年    10    月    31    日
                  刑事第十六庭審判長法  官  蔡守訓
                                    法  官  徐千惠
                                    法  官  施添寶
以上正本證明與原本無異。
如不服本判決應於收受本判決後10日內向本院提出上訴書狀，並
應敘述具體理由，如未敘述上訴理由者，應於上訴期間屆滿後20
日內補提理由書狀於本院（均須按他造當事人之人數附繕本）「
切勿逕送上級法院」。告訴人或被害人如對於本判決不服者，應
具備理由請求檢察官上訴，其上訴期間之計算係以檢察官收受判
決正本之日期為準。
                                    書記官  陳弘文
中    華    民    國    97    年    10    月    31    日
附錄本案論罪科刑法條全文
銀行法第29條
除法律另有規定者外，非銀行不得經營收受存款、受託經理信託
資金、公眾財產或辦理國內外匯兌業務。
違反前項規定者，由主管機關或目的事業主管機關會同司法警察
機關取締，並移送法辦；如屬法人組織，其負責人對有關債務，
應負連帶清償責任。
執行前項任務時，得依法搜索扣押被取締者之會計帳簿及文件，
並得拆除其標誌等設施或為其他必要之處置。
銀行法第125條
違反第二十九條第一項規定者，處三年以上十年以下有期徒刑，
得併科新臺幣一億元以下罰金。
經營銀行間資金移轉帳務清算之金融資訊服務事業，未經主管機
關許可，而擅自營業者，依前項規定處罰。
法人犯前二項之罪者，處罰其行為負責人。
附表：
┌─────────┬─────┬──────────────────┐
│ 行庫名稱         │  戶名    │  帳號                              │
├─────────┼─────┼──────────────────┤
│華僑銀行民生分行  │  甲○○  │000－00000000000000│
├─────────┼─────┼──────────────────┤
│華僑銀行民生分行  │  俞金木  │000－00000000000000│
├─────────┼─────┼──────────────────┤
│華僑銀行民生分行  │  陳金利  │000－00000000000000│
├─────────┼─────┼──────────────────┤
│華僑銀行民生分行  │  陳慈懿  │000－00000000000000│
├─────────┼─────┼──────────────────┤
│華僑銀行民生分行  │  楊千慧  │000－00000000000000│
├─────────┼─────┼──────────────────┤
│華僑銀行民生分行  │  蔡秀慧  │000－00000000000000│
├─────────┼─────┼──────────────────┤
│世華銀行民生分行  │  俞金木  │000－00－0000000        │
├─────────┼─────┼──────────────────┤
│世華銀行民生分行  │  陳金利  │000－00－0000000        │
├─────────┼─────┼──────────────────┤
│世華銀行民生分行  │  陳慈懿  │000－00－0000000        │
├─────────┼─────┼──────────────────┤
│台北市五信中山分社│  甲○○  │000－000－000000        │
├─────────┼─────┼──────────────────┤
│台北市五信中山分社│  俞金木  │000－000－000000        │
├─────────┼─────┼──────────────────┤
│台北市五信中山分社│  陳金利  │000－000－000000        │
├─────────┼─────┼──────────────────┤
│台北市五信中山分社│  陳慈懿  │000－000－000000        │
├─────────┼─────┼──────────────────┤
│華南銀行中和分行  │  陳金利  │000－00－0000000        │
└─────────┴─────┴──────────────────┘


司法院資訊處製作；財團法人民間司法改革基金會備份。
